【裁判字號】    95,訴,3601
【裁判日期】    951212
【裁判案由】    履行契約
【裁判全文】
臺灣高雄地方法院民事判決              95年度訴字第3601號
原      告  乙○○○○○○○
被      告  甲○○
當事人間履行契約事件，本院於民國95年11月29日言詞辯論終
結，判決如下：
  主  文
被告應將所有坐落高雄縣鳳山市道○  段第一○八五之一九地號
土地，面積一○四平方公尺，及其上建號五二○六號建物即門牌
號碼為高雄縣鳳山市○○路五九○巷四八號房屋，所有權應有部
分各五分之二移轉登記予原告。
被告應於原告給付新臺幣肆佰萬元後，將坐落高雄縣鳳山市道○
  段第一○八五之一九地號土地，面積一○四平方公尺，及其上
建號五二○六號建物即門牌號碼為高雄縣鳳山市○○路五九○巷
四八號房屋，交付予原告。
訴訟費用由被告負擔。
  事 實 及 理 由
一、原告起訴主張：與被告為夫妻關係，民國74年間共同購買坐
    落高雄縣鳳山市道○  段第1085-19 地號土地，及其上門牌
    號碼為高雄縣鳳山市○○路590 巷48號房屋 (下稱系爭房地
    ) ，並登記為兩造共有，應有部分各為3/5 及2/5 。83年間
    原告與被告分居，惟系爭房地一直由被告居住使用。嗣於91
    年1 月1 日經里長居中協調，被告同意將系爭房地之應有部
    分，以新台幣 (下同)400 萬 元出賣予原告。而關於價金之
    支付，則約定被告應先將其應有部分移轉登記予原告後，待
    原告以系爭房地向銀行辦理貸款再行支付。惟協議簽定後，
    被告拒不配合辦理系爭房地之所有權移轉登記，爰以起訴狀
    為催告履行之通知，並聲明：(一)被告應將系爭房地權利範圍
    各2/5 所有權移轉登記予原告。(二)被告應將系爭房地遷讓交
    付予原告。
二、被告則以：系爭房地係兩造共同購買，惟房屋貸款本息約21
    0 萬元，均由被告繳納，倘原告願意負擔91年1 月1 日 (
    即兩造簽定協議書之時間)以 後之貸款利息，伊同意將系爭
    房地移轉登記予原告。另原告未支付價金之前，伊不同意將
    房屋交付予原告等語，茲為抗辯，並聲明：原告之訴駁回。
三、兩造不爭執之事項：
  (一)系爭房地為兩造於74年間共同購買，應有部分各為3/5 及
    2/5 。
  (二)83年兩造分居後，系爭房地由被告居住使用迄今，而銀行之
    貸款本息，均由被告繳納。
  (三)兩造確實於91年1 月1 日簽定協議書一紙，約定被告將其所
    有系爭房地之應有部分以400萬 元出賣予原告。
四、本件主要之爭點及法院判斷之理由：
  (一)被告是否得以原告未分擔銀行貸款本息為由，而拒絕辦理所
    有權移轉登記：經查，依協議書所載，兩造僅約定被告應將
    系爭房地所有權移轉登記予原告，惟並未就系爭房地之銀行
    貸款如何分攤為約定。且系爭房地自83年兩造分居後，即全
    部由被告獨自居住使用，原告完全未享有使用系爭房地之利
    益，則被告負擔此一期間之貸款本息，亦屬合理。其抗辯原
    告應分攤協議書簽定後之銀行貸款本息，自屬無據。
  (二)被告得否以原告未支付價金，而拒絕辦理所有權移轉登記：
    按因契約互負債務者，於他方當事人未為對待給付前，得拒
    絕自己之給付；但自己有先為給付之義務者，不在此限，民
    法第264 條第1 項定有明文。經查：本件兩造簽定之協議書
    係記載「甲 (即被告)乙 (即 原告)雙 方原係夫妻關係，經
    雙方同意將坐落於鳳山市○○路590 巷48號之透天厝，由甲
    方以新台幣肆佰萬元將所有權讓渡于乙方，乙方俟向銀行貸
    款後，再付于甲方」等語。依上開協議書所載，原告支付價
    金之時期，係被告將所有權移轉登記予原告後，待原告持向
    銀行辦理貸款，再行支付予被告。足見，被告有先將系爭房
    地所有權移轉登記予原告之義務，其移轉系爭房地所有權之
    義務，與原告支付價金之義務，並非居於同時履行之地位，
    揆諸前揭說明，被告自不得要求原告就支付價金之義務為同
    時履行。從而，原告請求被告辦理系爭房地所有權之移轉登
    記，為有理由，應予准許。
  (三)被告得否以原告未支付價金，而拒絕交付系爭房地：經查，
    協議書內容另記載「甲方 (即被告)在 貸款期間為無條件配
    合貸款手續，在乙方 (即原告)未 完全付款于甲方前，乙方
    不得前往甲方居處干擾」等語。足證，在原告支付買賣價金
    予被告前，系爭房地之使用權仍屬被告所有，原告不得要求
    被告交付房地。換言之，原告支付價金之義務，與被告交付
    房地之義務，兩者係居於同時履行之地位。按被告就原告請
    求履行因雙務契約所負之債務，在裁判上援用民法第264 條
    之抗辯權時，原告如不能證明自己已為對待給付或已提出對
    待給付，法院應為原告提出對待給付時，被告即向原告為給
    付之判決，不得僅命被告為給付，而置原告之對待給付於不
    顧，最高法院39年台上字第902 號著有判例足資參照。本件
    原告固得依買賣之協議請求被告交付系爭房地，惟需與本身
    給付價金之義務為同時履行。
五、綜上所述，原告本於買賣協議書之約定，請求被告移轉系爭
    房地之所有權及交付系爭房地為有理由，應予准許。惟其中
    交付房地之請求，則與原告給付價金之義務，應為同時履行
    ，併此敘明。
六、結論：原告之訴為有理由，依民事訴訟法78條，判決如主文
    。
中    華    民    國    95    年    12    月    12    日
                  民事鳳山分庭  法  官  高英賓
正本係照原本作成。
如不服本判決，應於送達後20日內，向本院提出上訴狀並表明上
訴理由，如於本判決宣示後送達前提起上訴者，應於判決送達後
10日內補提上訴理由書（須附繕本）。
中    華    民    國    95    年    12    月    12    日
                                書記官  李崑良


司法院資訊處製作；財團法人民間司法改革基金會備份。
